【裁判字號】    97,台上,1902
【裁判日期】    970502
【裁判案由】    違反貪污治罪條例
【裁判全文】
最高法院刑事判決            九十七年度台上字第一九０二號
上  訴  人  台灣高等法院檢察署檢察官
被      告  甲○○
上列上訴人因被告違反貪污治罪條例案件，不服台灣高等法院中
華民國九十六年三月二十九日第二審判決（九十六年度矚上訴字
第三號，起訴案號：台灣板橋地方法院檢察署九十五年度偵字第
四０九五、八九三六《第一審判決及原判決均漏載》號），提起
上訴，本院判決如下：
    主  文
原判決關於甲○○部分撤銷，發回台灣高等法院。
    理  由
本件原判決以公訴意旨略稱：被告甲○○原係台灣高等法院刑事
庭法官兼庭長，於民國九十四年八月一日退休。被告於在職期間
負責刑事審判業務，係依據法令從事公務之人員。九十三年七月
間，葉斯鼎因涉犯妨害國幣懲治條例案件，不服第一審法院處有
期徒刑七年之判決，而上訴台灣高等法院，經台灣高等法院分案
（九十三年度上訴字第二三九五號）後由雷元結擔任受命法官，
蔡光治擔任陪席法官，被告擔任審判長。羈押於台北看守所之葉
斯鼎聽聞彭永彰律師（經原審判處有期徒刑十月確定）有門路可
行賄法官，乃透過其妻趙素琴及其兄葉斯恆委任彭永彰為辯護律
師。彭永彰受任後，即積極籌劃行賄改判事宜。九十年四月七日
，彭永彰使用行動電話0000000000號（以下聯繫電話均相同）要
求葉斯恆（使用之行動電話為0000000000號，以下聯繫電話均相
同）交付新台幣（下同）二百萬元做為活動費，以行賄被告、法
官雷元結、蔡光治等人，惟葉斯恆表示家中經濟困難，要求降低
行賄款數目，經多次協商後，彭永彰於九十四年五月十二日以電
話向葉斯恒表示已與被告溝通改判事宜，且行賄數額可降為七十
萬元等情。九十四年五月十八日，該案進行第四次審理庭時，彭
永彰先準備好事先繕打好之答辯要旨，內載請求改判未遂，並處
三年以下有期徒刑之意旨，於開庭時交由葉斯鼎簽名後遞交被告
，並於其撰寫之辯護意旨整理狀上之末尾同時強調請求改判未遂
罪，並諭知三年以下有期徒刑，並載明若判處三年以下有期徒刑
，葉斯鼎願捨棄上訴等語，以做為請求被告行為之依據。九十四
年五月十九日，彭永彰以告知葉斯恆於九十四年五月十八日葉斯
鼎開庭時，被告於庭上有向其比「ok」手勢，乃要求葉斯恆儘速
匯款，九十四年五月二十四日，葉斯恆之妹妹葉純芳向弘馨光電
股份有限公司負責人程宜康借款，自程宜康國泰世華銀行天母分
行帳戶中（帳號000000000000）匯款六十五萬元至彭永彰於第一
銀行華江分行000－00000000000號帳戶中，同月二十五日彭永彰
即以另案委託人彭煥明（已死亡）所交付之現金五十萬元，另加
上其事務所之現金十五萬元，湊齊六十五萬元現金，於同日中午
用膳時間，以牛皮紙袋裝妥，其上浮貼記載「葉斯鼎」三字之淺
黃色貼紙，在舊高等法院大廈通往餐廳之走道盡頭，被告開庭後
至餐廳用膳之際面交。惟至同年五月二十一日該案原定宣判日，
被告突然取消宣判，並裁定再開辯論，彭永彰乃於九十四年六月
中旬某日近中午時間，在舊高等法院大廈通往餐廳之走道，向被
告詢問是否有將錢轉給其他法官，被告回答表示：「有啊，你懷
疑？」等語。迨同年六月間，被告、雷元結、蔡光治等法官為媒
體披露涉嫌枉法裁判，被告並於九十四年七月上旬遭解除庭長職
務，隨即於同年八月一日辦理退休，惟自彭永彰處收受之六十五
萬元賄款並未返還，迄九十四年九月間，該案之審判庭更改為由
陳祐治庭長擔任審判長、陪席法官為蔡聰明、受命法官為王炳梁
等人，後該案於九十四年十一月三十日宣判，葉斯鼎亦經陳祐治
等法官以未遂為由改判，並將刑期由台灣板橋地方法院原判處七
年有期徒刑更改為三年有期徒刑，與彭永彰之請求相同，因認被
告涉犯貪污治罪條例第五條第一項第三款之罪嫌云云。惟經審理
結果，認為被告之犯罪不能證明，乃維持第一審諭知被告無罪之
判決，駁回檢察官在第二審之上訴，固非無見。
惟查：（一）判決所載理由矛盾者，其判決當然為違背法令。原
判決雖以證人王家瑞於檢察官偵查及第一審法院審理中之證述前
後不一，認王家瑞曾否介紹彭永彰擔任彭煥明之辯護人，及彭煥
明是否確實以五十萬元代價，委請彭永彰處理交保之事，均非無
疑等情（原判決第十六頁第四至十七行）。惟王家瑞於偵查中係
證稱：「（問：彭煥明是否也有委任彭永彰律師？）我不確定」
，「（問：彭煥明是否曾經要你傳話給彭永彰律師說如果他的案
件被高院判有罪的話，他一定會委任彭永彰擔任律師？）我沒印
象，印象中好像是沒有」（見九十五年度偵字第四０九五號偵查
卷第二三一至二三二頁）；嗣於第一審審理中則證以：「（問：
是否有幫彭煥明介紹律師？）有的，就是彭永彰」，「（請求提
示九十五年度偵字第四０九五號卷第二三一、二三二頁卷宗，檢
察官問：是否有在偵查中說彭煥明是否有委任彭永彰律師，我不
確定，為何與本日所述不同？《提示並告以要旨》，有無委任我
不確定，但我也介紹彭永彰給彭煥明認識。」，「（問：為何剛
剛說有委任？）我是說介紹。」，「（問：彭煥明有無要求你傳
話給彭永彰？）有的。」，「（問：傳什麼話？）彭煥明因為他
被羈押很久，在地院時判無罪，他所傳的話說要走門路，希望彭
永彰幫忙走門路，但是彭煥明已經請三個律師，但還是希望彭永
彰能夠讓他交保。」，「（問：有無告訴彭永彰這些話，而彭永
彰的反應如何？）我有跟彭永彰講這件事情，而彭煥明已經請三
個律師，彭永彰說先不用急著換律師，如果有什麼問題，可以透
過我跟他講，他會幫忙寫狀紙。」，「（問：彭煥明有無告訴你
，他如何送錢給彭永彰的事情？）彭煥明有跟我說他請外面的朋
友送五十萬元給彭永彰」各等語（見第一審卷(二)第一二二至一二
三頁、一二六頁）。如王家瑞所證不虛，其於偵查中所證，係指
未能確定彭煥明是否有委任彭永彰為辯護人；而於第一審審理時
所述，仍指未能確定彭煥明有無委任彭永彰為辯護人。且供明其
確有介紹彭煥明與彭永彰認識，彭煥明並希望經由彭永彰為其處
理關於交保方面之事，而彭永彰亦無意要求彭煥明即刻更換原已
委任之三位律師，改由其受委任出名辯護，且彭煥明曾告以已託
請外面的朋友送五十萬元予彭永彰等情在卷，其前後所證有關未
能確定彭煥明有無委任彭永彰為辯護人部分之陳述，似無齟齬不
一。原判決此部分理由之論斷，與所採用之證據顯不相適合，有
證據上理由矛盾之違法。（二）刑事訴訟法第一百五十九條之二
規定：被告以外之人於檢察事務官、司法警察官或司法警察調查
中所為之陳述，與審判中不符時，其先前之陳述具有較可信之特
別情況，且為證明犯罪事實存否所必要者，得為證據。故被告以
外之人於檢察事務官、司法警察官或司法警察調查中所為之陳述
，如與審判中之陳述不符時，經比較結果，其先前之陳述，「具
有較可信之特別情況」，且為證明犯罪事實存否所「必要」者，
基於實體發現真實之訴訟目的，自有證據能力。而所稱「具有較
可信之特別情況」係屬於證據能力之要件，法院應比較其前後陳
述時之外在環境及情況，以判斷何者較為可信，例如：陳述時有
無其他訴訟關係人在場，陳述時之心理狀況、有無受到強暴、脅
迫、詐欺、利誘等外力之干擾，據以判斷該傳聞證據是否具有證
據能力，並非對其陳述內容之證明力如何加以論斷，二者之層次
有別，不容混淆。因之若欲適用同法第一百五十九條之二之規定
，以證人於審判外之陳述資為論罪之證據時，必須就該先前之陳
述，「具有較可信之特別情況」之可信性與必要性為必要之論斷
說明，且此係屬法院應依職權調查審酌之程序事項，並不因檢察
官、自訴人、被告或其他訴訟關係人就該要件未能舉證或指出證
明之方法，法院即得認定其無證據能力，而豁免法院調查之責。
此與同法第一百五十六條第三項，被告陳述其自白係出於不正之
方法者，應先於其他事證而為調查。該自白如係經檢察官提出者
，法院應命檢察官就自白之出於自由意志，指出證明之方法之規
定。尚有不同。本件原判決謂：「本件檢察官所舉證據中，就彭
永彰、葉斯恆於台北市調查處之供述，與審判中之供述雖有不符
之處，但無從證明彭永彰、葉斯恆於調查處之供述有何可信之特
別情狀，並不合於刑事訴訟法第一百五十九條之二之例外採用原
則。」等旨（原判決第十一頁倒數第十一至倒數第六行）。似認
檢察官就證人彭永彰、葉斯恆於台北市調查處之陳述具有較可信
之特別情況，應負舉證責任。其法律見解即屬可議。（三）原判
決說明：「由被告彭永彰於第一銀行開設之00000000000 號帳戶
存摺交易明細觀之，被告彭永彰於九十四（原判決誤載為九十五
）年五月二十一日曾提款四萬元，五月二十四日葉純芳（葉斯鼎
之姐）匯款六十五萬元後，二十五日又提款三萬元，五月三十日
又提款四萬元。而被告彭永彰於九十四（原判決仍誤為九十五）
年五月二十四日前，既有多餘現金湊足二十萬元，為何於二十一
日需再提款四萬元？又依其所述，五月二十四日因葉斯恆匯款不
足，被告彭永彰則抽出五萬元現金，由此觀之，其事務所之現金
理應甚為充裕，則其為何於五月二十五日、五月三十日陸續提款
三萬元、四萬？顯然被告彭永彰所述，除上開彭煥明所交付之五
十萬元外，以事務所內現金籌足十五萬元以行賄被告甲○○等情
，亦與事實不符。」等旨（原判決第十八頁第四至十六行）。惟
證人彭永彰於原審已具狀略稱：第一審法院並未要求伊提出伊事
務所之資金流向證明，伊於九十四年五月上旬，受案外人張凱翔
委任為辯護人，得款八萬元，故於同月二十一日提款四萬元，合
計十二萬元，作為伊母親去世墓地工程款二十四萬元中之第一期
款，嗣於同年月中旬，再分別受案外人孟正財、戴庚源、葉憲明
委任為辯護人或告訴代理人，得款八萬、七萬及五萬元，合計二
十萬元，扣除交付被告六十五萬元中之十五萬元，尚餘五萬元，
故於同月二十五日、五月三十日陸續提款三萬元、四萬元，支付
第二期款八萬元及尾款四萬元等情，有其九十五年十二月二十六
日刑事意見書在卷可憑（見原審卷第三十八至三十九頁），原審
就該證人所述資金流程，未詳查釐清，資為判斷之依據，遽行論
斷，已有可議；且原判決之說明如果無訛，葉斯鼎之姐葉純芳確
於九十四年五月二十四日匯款六十五萬元至證人彭永彰之帳戶內
，是否得為補強證據，而足以佐證證人彭永彰一再供認：於葉純
芳匯款後之翌日即同年月二十五日交付六十五萬元予被告等情之
真實性？究竟實情如何，原審未深入查證根究明白，並說明其取
捨之心證理由，遽行判決，亦有證據之調查未盡及判決理由不備
之違法。檢察官上訴意旨執以指摘，為有理由，應認原判決關於
甲○○部分有撤銷發回之原因。
據上論結，應依刑事訴訟法第三百九十七條、第四百零一條，判
決如主文。
中    華    民    國  九十七  年    五    月    二    日
                      最高法院刑事第四庭
                          審判長法官  林  增  福
                                法官  張  清  埤
                                法官  陳  世  雄
                                法官  蔡  國  在
                                法官  黃  梅  月
      本件正本證明與原本無異
                                      書  記  官
中    華    民    國  九十七  年    五    月    八    日
                                                      K


司法院資訊處製作；財團法人民間司法改革基金會備份。
